臺灣臺北地方法院刑事判決
111年度審訴字第535號
公  訴  人  臺灣臺北地方檢察署檢察官
被      告  柯長震

            張春鴻

上列被告因詐欺等案件，經檢察官提起公訴（110年度偵字第334
88號、第34635號），被告於本院準備程序中就被訴事實為有罪
之陳述，經本院合議庭裁定由受命法官獨任逕以簡式審判程序審
理，判決如下：
    主  文
柯長震共同犯洗錢防制法第十四條第一項之洗錢罪，處有期徒刑
肆月，併科罰金新臺幣參萬元，罰金如易服勞役，以新臺幣壹仟
元折算壹日。又犯三人以上共同詐欺取財罪，處有期徒刑壹年壹
月。
張春鴻共同犯洗錢防制法第十四條第一項之洗錢罪，處有期徒刑
肆月，併科罰金新臺幣伍仟元，罰金如易服勞役，以新臺幣壹仟
元折算壹日；未扣案犯罪所得新臺幣貳仟玖佰貳拾元沒收，於全
部或一部不能沒收或不宜執行沒收時，追徵其價額。
    事  實
一、柯長震於民國110年5月10日前某時，透過網路結識真實姓名
    、年籍不詳，通訊軟體暱稱「Ca lar」（下稱「卡羅」）之
    人，嗣「卡羅」委請柯長震提供個人金融帳戶讓其匯入款項
    ，並協助提領再購買比特幣（Bitcoin）存入指定之比特幣
    帳戶，可提供柯長震提領金額1％之不低報酬。柯長震明知金
    融機構帳戶為個人信用之重要表徵，任何人皆可自行前往金
    融機構申請開立帳戶，並無特別之窒礙，且可預見將自己之
    帳戶提供不熟悉之人匯入款項再協助提領其內金額，該人可
    能以自己帳戶作為收受詐欺贓款使用，並產生遮斷資金流動
    軌跡而逃避國家追訴處罰之洗錢效果，竟基於縱以其金融帳
    戶供他人實施詐欺使用及隱匿犯罪所得去向之洗錢亦不違其
    本意之犯意聯絡，於110年5月10日前某時，將其申辦之合作
    金庫商業銀行帳號000-0000000000000號帳戶(下稱柯長震合
    作金庫帳戶)之帳號告知「卡羅」。嗣「卡羅」或其他不法
    份子（無證據足認柯長震於此次犯行認知本件有「卡羅」以
    外之正犯及共犯，詳下述），於110年4月間，透過「臉書」
    社交網站結識陳秋燕，再以LINE通訊軟體向陳秋燕佯稱：伊
    是聯合國醫生，要搭飛機到葉門，因為帳戶被凍結，需要第
    三者支付費用，因為疫情要徵用私人飛機，需要款項云云，
    致陳秋燕陷於錯誤，於110年5月10日上午10時48分許，臨櫃
    匯款新臺幣(下同)75萬元至上開柯長震合作金庫帳戶。柯長
    震即依「卡羅」指示，於同日上午11時31分許、11時35分許
    、12時8分許，在臺北市○○區○○○路○段000號之1合作金庫松
    興分行，使用自動櫃員機及臨櫃領款之方式，提領上開75萬
    元，再依「卡羅」指示購買等值之比特幣後存入指定之比特
    幣帳戶，藉此增加查緝犯罪所得困難度而隱匿犯罪所得去向
    。
二、柯長震與張春鴻均擔任大樓保全，二人僅因工作關係而有接
    觸，然非屬極為熟識交情，而柯長震為上開犯行後，其合作
    金庫帳戶業於110年5月12日因陳秋燕報案而遭凍結，柯長震
    對「卡羅」從事詐騙乙事已甚明確，因「卡羅」再次要求提
    供金融帳戶，竟基於三人以上共同詐欺取財及隱匿犯罪所得
    去向之洗錢犯意聯絡，央請張春鴻提供金融帳戶讓其匯入款
    項並協助提領，柯長震並向張春鴻承諾其每協助提領10萬元
    即可獲得1,000元之報酬。張春鴻明知金融機構帳戶為個人
    信用之重要表徵，任何人皆可自行前往金融機構申請開立帳
    戶，並無特別之窒礙，且柯長震非其至親，僅工作上有所接
    觸，難稱極為熟識，可預見將自己之帳戶提供予柯長震使用
    ，讓他人匯入款項再協助提領交予柯長震，柯長震可能以自
    己帳戶作為收受詐欺贓款使用，並產生遮斷資金流動軌跡而
    逃避國家追訴處罰之洗錢效果，竟基於縱柯長震以其金融帳
    戶供他人實施詐欺使用及隱匿犯罪所得去向之洗錢亦不違其
    本意之犯意聯絡，於110年5月28日前某時，將其申辦之中華
    郵政帳號000-00000000000000號帳戶(下稱張春鴻郵局帳戶)
    之帳號告知柯長震，柯長震旋將該帳號告知「卡羅」（然無
    證據足認張春鴻知悉其郵局帳戶帳號實係柯長震提供予「卡
    羅」使用乙節），嗣「卡羅」或其他不法份子（無證據足認
    此次犯行柯長震認知本件有「卡羅」、張春鴻以外之正犯及
    共犯；無證據足認張春鴻認知本件有柯長震以外之正犯及共
    犯），於110年5月21日，透過IG社群軟體結識許靜芳，再以
    LINE通訊軟體向許靜芳佯稱：要寄一個驚喜包裹，需要先付
    關稅及運費，待收到包裹一併返還，另外需要付手續費云云
    ，致許靜芳陷於錯誤，依指示於110年5月28日上午8時47分
    許，匯款29萬2,000元至張春鴻郵局帳戶。柯長震接獲「卡
    羅」通知，旋指示張春鴻於同日下午2時許，前往新北市○○
    區○○路○段000號之新店檳榔路郵局，以臨櫃領款之方式，提
    領上開29萬2,000元，張春鴻旋交付予柯長震，柯長震即依
    「卡羅」指示以此金額購買等值之比特幣，存入指定之比特
    幣帳戶，藉此增加查緝犯罪所得困難度而隱匿犯罪所得去向
    。嗣柯長震交付約2,920元之報酬予張春鴻。
三、案經陳秋燕訴由桃園市政府警察局大溪分局；許靜芳訴由桃
    園市政府警察局桃園分局報告臺灣臺北地方檢察署檢察官偵
    查起訴。
    理  由
一、本件被告柯長震、張春鴻所犯均係死刑、無期徒刑、最輕本
    刑為3年以上有期徒刑以外之罪，其於準備程序進行中就被
    訴事實為有罪之陳述，經受命法官告知簡式審判程序之旨，
    並聽取當事人之意見後，本院合議庭認無不得或不宜改依簡
    式審判程序進行之情形，爰依刑事訴訟法第273條之1第1 項
    、第284條之1規定，裁定由受命法官獨任進行簡式審判程序
    。又本件所引屬於審判外陳述之傳聞證據，依同法第273 條
    之2規定，不受第159條第1 項關於傳聞法則規定之限制，依
    法有證據能力，合先敘明。
二、首揭犯罪事實一、二部分，據柯長震於本院審理時坦承不諱
    （見審訴卷第107頁、第178頁、第185頁）；犯罪事實二部
    分，據張春鴻於本院審理時坦認不諱（見審訴卷第108頁、
    第178頁、第185頁），核與證人即附表一各被害人指述情節
    一致（卷內出處頁碼見附表），並有與其等所述相符被害人
    報案資料、匯款證明及匯入帳戶即柯長震合作金庫帳戶、張
    春鴻郵局帳戶交易明細（具體名稱及卷內出處頁碼詳見附表
    ）、張春鴻所提筆記影本及其與柯長震對話紀錄（見偵3463
    5號第121頁至第131頁）在卷可稽，堪認柯長震、張春鴻上
    開任意性自白與事實相符，資可採為認定事實之依據。綜上
    ，本件事證明確，被告首揭犯行，堪以認定，應予依法論科
    。
三、論罪科刑：
　㈠按共同實行犯罪行為之人，在合同意思範圍以內，各自分擔
    犯罪行為之一部，相互利用他人之行為，以達其犯罪之目的
    者，即應對於全部所發生之結果，共同負責，不問犯罪動機
    起於何人，亦不必每一階段犯行，均經參與（最高法院107 
     年度台上字第4661號判決意旨可資參照）。又按特定犯罪
    之正犯實行特定犯罪後，為隱匿其犯罪所得財物之去向，而
    令被害人將款項轉入其所持有、使用之他人金融帳戶，並由
    該特定犯罪正犯前往提領其犯罪所得款項得手，如能證明該
    帳戶內之款項係特定犯罪所得，因已被提領而造成金流斷點
    ，該當隱匿之要件，該特定犯罪正犯自成立一般洗錢罪之正
    犯（最高法院108年度台上大字第3101號刑事裁定見解可資
    參照）。查柯長震於犯罪事實一提供合作金庫帳戶予「卡羅
    」；張春鴻於犯罪事實二提供郵局帳戶予柯長震（柯長震再
    提供予「卡羅」使用），嗣柯長震依「卡羅」指示；張春鴻
    依柯長震指示前往提領詐騙所得，揆諸上開說明，其等取款
    行為已屬參與詐欺取財罪構成要件行為之實行，贓款並因提
    領而造成金流斷點，柯長震、張春鴻所為自非單純提供金融
    帳戶予不法份子使用之幫助行為，而屬正犯。又柯長震於犯
    罪事實二犯行，既已認知尚有共同正犯「卡羅」、張春鴻，
    其所為即符合刑法第339條之4第1項第2款之三人以上共同犯
    詐欺取財罪之加重要件，特此敘明。是核柯長震就犯罪事實
    一所為，係犯刑法第339條第1項之詐欺取財罪、洗錢防制法
    第2條第2款而依同法第14條第1項論處之隱匿特定犯罪所得
    去向之洗錢罪；就犯罪事實二所為，係犯刑法第339條之4第
    1項第2款之三人以上共同詐欺取財罪、洗錢防制法第2條第2
    款而依同法第14條第1項論處之隱匿特定犯罪所得去向之洗
    錢罪。核張春鴻就犯罪事實二所為，係犯刑法第339條第1項
    之詐欺取財罪、洗錢防制法第2條第2款而依同法第14條第1
    項論處之隱匿特定犯罪所得去向之洗錢罪。柯長震、張春鴻
    分別係一行為同時觸犯上開數罪名，為想像競合犯，應依刑
    法第55條規定，柯長震於犯罪事實一、張春鴻於犯罪事實二
    ，均從一重論以洗錢防制法第14條第1項之洗錢罪；柯長震
    於犯罪事實二，從一重論以刑法第339條之4第1項第2款之三
    人以上共同詐欺取財罪。柯長震與「卡羅」就犯罪事實一；
    柯長震與「卡羅」、張春鴻間就犯罪事實二，具犯意聯絡及
    行為分擔（然無證據足認張春鴻與「卡羅」間具有犯意聯絡
    及行為分擔），應各論以共同正犯。
　㈡起訴書固認柯長震於犯罪事實一；張春鴻於犯罪事實二，應
    論以刑法第339條之4第1項第2款之三人以上共同詐欺取財罪
    等語。然本件實際對陳秋燕、許靜芳施以詐術之不法份子並
    未查獲，無法排除該不法份子即為「卡羅」，且依柯長震供
    述，其所聯絡之對象始終為「卡羅」；張春鴻則供稱：柯長
    震跟我說她女朋友「卡羅」要來臺灣嫁給他，他要匯比特幣
    給卡羅，因為我那時缺錢，柯長震跟我說有錢匯到我帳戶，
    我幫忙領給他，柯長震就會給我報酬，但柯長震沒跟我說匯
    到我帳戶的錢是怎麼來的；我從頭到尾僅與柯長震聯繫，柯
    長震雖然有給我看過「卡羅」照片，但我沒有跟「卡羅」聯
    絡過，我以為「卡羅」是柯長震女朋友，「卡羅」的事情都
    是柯長震跟我說的等語（見審訴卷第108頁、第179頁），足
    見張春鴻僅聽從柯長震之指示而行動，依其主觀認知係為柯
    長震提領款項而非供「卡羅」使用其帳戶，且對其帳戶及提
    領金額交予柯長震後如何使用乙節並不知情又無法掌握，加
    以卷內亦無積極事證足以證明柯長震於犯罪事實一之認知尚
    有「卡羅」以外之正犯或共犯；張春鴻於犯罪事實二之認知
    尚有柯長震以外之正犯或共犯，依刑事訴訟有疑唯利被告原
    則，本件無從驟論柯長震於犯罪事實一；張春鴻於犯罪事實
    二犯行，係犯刑法第339條之4第1項第2款之三人以上共同犯
    詐欺取財罪，附此敘明。職是，起訴書認柯長震於犯罪事實
    一；張春鴻於犯罪事實二係刑法第339條之4第1項第2款之三
    人以上共同詐欺取財罪，尚有未洽，惟因起訴之基本社會事
    實同一，復經本院當庭告知被告涉犯罪名供檢察官及被告辯
    論（見審訴卷第179頁），自得依法變更起訴法條。
　㈢按想像競合犯之處斷刑，本質上係「刑之合併」，其所謂從
    一重處斷，乃將想像競合犯組成之評價上數罪，合併為科刑
    一罪，其所對應之刑罰，亦合併其評價上數罪之數法定刑，
    而為一個處斷刑。易言之，想像競合犯侵害數法益者皆成立
    犯罪，論罪時必須輕、重罪併舉論述，同時宣告所犯各罪名
    ，包括各罪有無加重、減免其刑之情形，亦應說明論列，量
    刑時併衡酌輕罪部分量刑事由，評價始為充足，然後依刑法
    第55條規定「從一重處斷」，非謂對於其餘各罪可置而不論
    。因此，法院決定處斷刑時，雖以其中最重罪名之法定刑，
    做為裁量之準據，惟於裁量其輕重時，仍應將輕罪合併評價
    在內。查洗錢防制法第16條第2項規定：「犯前2條之罪，在
    偵查或審判中自白者，減輕其刑」，柯長震就犯罪事實二隱
    匿犯罪所得去向之洗錢犯行，於本院審理時坦承不諱，是就
    所犯洗錢部分，原應減輕其刑，惟依照前揭罪數說明，其就
    上開犯行係從一重論三人以上共同詐欺取財罪，然就此部分
    想像競合輕罪得減刑部分，本院於依刑法第57條量刑時，將
    併予審酌，附此敘明。至柯長震於犯罪事實一；張春鴻於犯
    罪事實二犯行，於本院審理時均坦認全部犯行，爰各依洗錢
    防制法第16條第2項減輕其刑。　　　　　　　
　㈣爰審酌柯長震、張春鴻思慮均欠周全，隨意將個人申辦之金
    融機構帳戶提供他人使用，不顧可能遭他人用以作為犯罪工
    具，破壞社會治安及有礙金融秩序，並導致被害人受有財產
    上損害，助長詐欺犯罪之猖獗，所為誠應非難。復考量其等
    於本院訊問時坦承犯行，因陳秋燕、許靜芳經本院通知均未
    到庭，未與之達成和解或賠償其等損失，暨柯長震於本院審
    理時陳稱：專科畢業之最高學歷，另案入監前擔任房屋仲介
    及保全，月收入約3萬元，無須扶養之親屬等語；張春鴻於
    本院審理時陳稱：專科畢業之最高學歷，現擔任保全，月收
    入約3萬元，須扶養尚就讀大學之兒子，配偶為外籍等語之
    智識程度及家庭經濟狀況，並考量其等各自犯罪動機、手段
    、所生危害、被害人損失情形等一切情狀，就本件柯長震所
    犯2罪、張春鴻所犯1罪，分別量處如主文所示之刑，並就其
    等所處罰金之刑，諭知易服勞役之折算標準。
四、沒收：
　㈠按洗錢防制法第18條第1項前段：犯第14條之罪，其所移轉、
    變更、掩飾、隱匿、收受、取得、持有、使用之財物或財產
    上利益應予沒收之條文，為刑法關於沒收之特別規定，應優
    先適用，至若上開特別沒收規定所未規範之補充規定，諸如
    追徵價額、例外得不宣告或酌減沒收或追徵等情形，洗錢防
    制法並無明文規定，應認即有刑法總則相關規定之適用。
　㈡查犯罪事實一陳秋燕匯入柯長震合作金庫帳戶之金額，為柯
    長震隱匿之財物；犯罪事實二許靜芳匯入張春鴻郵局帳戶之
    金額，為柯長震、張春鴻隱匿之財物，本應全數依洗錢防制
    法第18條第1項前段規定，在柯長震、張春鴻所犯各該罪刑
    主文內宣告沒收。惟依柯長震所陳：其提領之金額及向張春
    鴻收取的金額，已經依「卡羅」指示存入指定比特幣帳戶，
    「卡羅」向其承諾會給提領金額1％之報酬，然至今尚未交付
    ，而張春鴻之報酬是我付給張春鴻的等語（見審訴卷第186
    頁）；張春鴻則陳稱：我領10萬元給柯長震，柯長震會給我
    1,000元等語（見審訴卷第186頁），足見其等提領之全額已
    經上繳詐騙集團其他成員，本件僅張春鴻實際獲得柯長震給
    付之約2,920元報酬。故如對柯長震、張春榮沒收全部提領
    金額，有過苛之虞，爰依刑法第38條之2第2項規定酌減之，
    僅宣告沒收張春鴻所獲報酬部分，且因此部分金額未據扣案
    ，依刑法第38條之1第3項規定，諭知於全部或一部不能沒收
    或不宜執行沒收時，追徵其價額。
五、退併辦部分：
  ㈠併辦意旨略以（臺灣臺北地方檢察署111年度偵字第4481號）
    ：張春鴻基於意圖為自己不法所有三人以上共同詐欺取財及
    洗錢犯意聯絡，將首揭郵局帳戶資訊告知柯長震，再由柯長
    震轉知詐欺集團，張春鴻即容任該詐欺集團使用上開帳戶以
    遂行犯罪。嗣上開詐欺集團成員於取得張春鴻提供之中華郵
    政帳戶資訊後，即由詐欺集團不詳成員於110年1月間，透過臉
    書社群軟體結識陳育美，再以LINE通訊軟體向陳育美佯稱：
    會與其結婚，需要保釋金才能離開隔離場所云云，致陳育美
    陷於錯誤，於110年5月21日上午8時35分許，匯款3萬元至張
    春鴻郵局帳戶。柯長震即持張春鴻郵局帳戶提款卡，於同日
    上午9時9分許，在臺北市○○區○○路○段000號地下1樓合庫商
    銀自動提款機，提領2萬元，另於同日下午5時35分許、38分
    許，在臺北市○○區○○○路○段000號南港昆陽郵局提領5萬元、
    6萬元(包含陳育美匯入之1萬元以及其他被害人匯入之10萬
    元)，柯長震以上開金額購買比特幣，轉至詐欺集團不詳成員
    之電子錢包，以此方式隱匿犯罪所得去向。張春鴻藉此獲得3
    00元之報酬。因認張春鴻所為係犯刑法第339條之4第1項第2
    款之三人以上共同詐欺取財及違反洗錢防制法第2條第1款、
    第2款規定，而應依同法第14條第1項處罰之洗錢罪嫌，並與
    前開經本院論罪科刑部分構成想像競合之裁判上一罪關係，
    移請併辦等語。
　㈡然依前開說明，本件張春鴻所為應成立詐欺取財及洗錢之正
    犯而非幫助犯，從而關於其詐欺犯罪之罪數計算，原則上自
    應依遭受詐欺之被害人人數定之，就不同被害人所犯之詐欺
    取財行為，受侵害之財產監督權既歸屬各自之權利主體，且
    犯罪時間或空間亦有相當差距，應屬犯意各別，行為互殊，
    應分論併罰。查移送併辦意旨書所載被害人陳育美遭詐騙之
    犯罪事實，與張春鴻於本件經論罪科刑之犯罪事實二被害人
    許靜芳並不相同，所侵害之財產法益各異，且對不同被害人
    詐欺犯罪之犯意各別、行為互殊，本應分論併罰，要難認移
    送併辦意旨書所示犯行與本院前揭論罪科刑部分有何事實上
    或裁判上一罪或同一案件之關係可言，本院自無從併予審理
    ，應退回由檢察官另為適法之處理。　　　　
據上論斷，應依刑事訴訟法第273條之1第1項、第299條第1項前
段，判決如主文。
本案經檢察官黃則儒提起公訴，檢察官翁珮嫻到庭執行職務。
中　　華　　民　　國　　111 　年　　8 　　月　　11　　日
                  刑事第二十庭   法  官  宋恩同
以上正本證明與原本無異。
如不服本判決應於收受送達後20日內向本院提出上訴書狀，並應
敘述具體理由；其未敘述上訴理由者，應於上訴期間屆滿後20日
內向本院補提理由書（均須按他造當事人之人數附繕本）「切勿
逕送上級法院」。告訴人或被害人如對於本判決不服者，應具備
理由請求檢察官上訴，其上訴期間之計算係以檢察官收受判決正
本之日期為準。因疫情而遲誤不變期間，得向法院聲請回復原狀
。
                                書記官  黃勤涵
中　　華　　民　　國　　111 　年　　8 　　月　　12　　日
附錄本案論罪科刑法條全文：
刑法第339條之4：
犯第339條詐欺罪而有下列情形之一者，處1年以上7年以下有期
徒刑，得併科1 百萬元以下罰金：
一、冒用政府機關或公務員名義犯之。
二、三人以上共同犯之。
三、以廣播電視、電子通訊、網際網路或其他媒體等傳播工具，
    對公眾散布而犯之。
前項之未遂犯罰之。

洗錢防制法第14條：
有第二條各款所列洗錢行為者，處七年以下有期徒刑，併科新臺
幣五百萬元以下罰金。
前項之未遂犯罰之。
前二項情形，不得科以超過其特定犯罪所定最重本刑之刑。

洗錢防制法第2條：
本法所稱洗錢，指下列行為：
一、意圖掩飾或隱匿特定犯罪所得來源，或使他人逃避刑事追訴
    ，而移轉或變更特定犯罪所得。
二、掩飾或隱匿特定犯罪所得之本質、來源、去向、所在、所有
    權、處分權或其他權益者。
三、收受、持有或使用他人之特定犯罪所得。　　　
附表：
編號 被害人 被害人筆錄 被害人報案資料 被害人所提匯款證明及匯入帳戶交易明細 1 陳秋燕 110年5月12日警詢（見偵33488卷第61頁至第62頁）  受理各類案件紀錄表、內政部警政署反詐騙諮詢專線紀錄表、受理詐騙帳戶通報警示簡便格式表、165專線協請金融機構暫行圈存疑似詐欺款項通報單、受理案件證明單（見偵33488卷第113頁至第116頁、第125頁至第129頁、第135頁） 被害人之合作金庫銀行存款憑條影本被害人與詐欺集團成員對話記錄截圖照片1份、柯長震合作金庫帳戶之開戶資料及交易明細資料各1份（見偵33488卷第109頁至第112頁、第79頁至第84頁） 2 許靜芳 110年5月30日警詢（見偵34635卷第73頁至第75頁）  內政部警政署反詐騙諮詢專線紀錄表、受理詐騙帳戶通報警示簡便格式表、金融機構聯防機制通報單（見偵34635卷第77頁、第81頁、第85頁） 被害人之郵政入戶匯款申請書、繳清收據影本、通關證明書影本、被害人與詐欺集團成員對話記錄截圖照片、張春鴻郵局帳戶歷史交易明細各1份（見偵34635卷第88頁至第93頁、審訴卷第135頁至第137頁）